臺灣雲林地方法院刑事判決
111年度訴字第246號
公  訴  人  臺灣雲林地方檢察署檢察官
被      告  譚永浩



上列被告因詐欺等案件，經檢察官提起公訴（110年度偵字第891
2號），被告於準備程序就被訴事實為有罪之陳述，經告知簡式
審判程序意旨，並聽取公訴人及被告之意見後，本院合議庭裁定
由受命法官獨任行簡式審判程序，判決如下：
    主  文
乙○○共同犯三人以上冒用公務員名義詐欺取財罪，處有期徒刑壹
年肆月。
未扣案之犯罪所得新臺幣肆仟元，沒收，於全部或一部不能沒收
或不宜執行沒收時，追徵其價額。
    事  實
一、乙○○於民國110年5月中旬之110年5月20日前某日（起訴書誤
    載為110年5月底某日，應予更正），加入真實姓名年籍不詳
    ，通訊軟體Telegram暱稱分別為「七匹狼」、「阿成」、「
    可爾必司」所屬3人以上所組成，以分工方式實施詐騙，由
    乙○○擔任「車手」工作，負責至指定地點收取被害人放置之
    現金包裹，並轉交集團上游成員，以此製造金流斷點方式，
    掩飾、隱匿該詐騙所得去向，而組成具有持續性與牟利性之
    結構性詐騙集團組織（下稱本案詐欺集團，無證據證明有未
    滿18歲之人；乙○○涉嫌參與犯罪組織部分，另經起訴後，由
    臺灣彰化地方法院以110年度訴字第651號判決在案，非本案
    審理範圍）。嗣乙○○與所屬詐欺組織集團成員間，竟意圖為
    自己不法所有，基於3人以上共同冒用公務員名義詐欺取財
    及掩飾、隱匿犯罪所得去向之犯意聯絡，先由某詐欺集團成
    員於110年5月15日10時許，假冒中華電信公司人員致電甲○○
    ，佯稱其手機費用未繳云云，再轉由自稱「王宜秀」員警、
    「黃睦涵」檢察官等人，陸續向甲○○佯稱其涉嫌洗錢案件，
    為配合釐清案情，需將其帳戶內之存款領出提供作為證物云
    云，致甲○○因而陷於錯誤，遂依前揭詐欺集團成員指示，於
    110年5月20日10時3分許，前往雲林縣○○市○○路00號之彰化
    商業銀行斗六分行臨櫃提領新臺幣（下同）859,000元，並
    於同日13時許，將上開現金859,000元裝入袋中，置於雲林
    縣○○鄉○○○路000號左轉某巷子進入後第二根電線桿旁，乙○○
    隨即依據「七匹狼」、「可爾必司」之指示，至上開地點拿
    取現金離去，再前往新竹市東區中華路陸橋下，將上開現金
    交與身分不詳自稱「阿成」之詐欺集團成員，而掩飾、隱匿
    詐騙所得贓款之去向及所在，乙○○並因此獲得4,000元之報
    酬。嗣甲○○發覺受騙，乃報警處理，為警循線查獲上情。
二、案經甲○○訴由雲林縣警察局斗六分局報告臺灣雲林地方檢察
    署檢察官偵查起訴。
    理  由
一、被告乙○○所犯係死刑、無期徒刑、最輕本刑為3年以上有期
    徒刑以外之罪，其於準備程序就前揭被訴事實均為有罪之陳
    述，經受命法官告知簡式審判程序之旨，並聽取其與公訴人
    之意見後，本院合議庭認無不得或不宜改依簡式審判程序進
    行之情事，依刑事訴訟法第273條之1第1項、第284條之1規
    定，裁定由受命法官獨任進行簡式審判程序。
二、上開犯罪事實，業據被告於警詢、偵查中、本院準備程序及
    審理時坦承在案，並有下列證據資料可以佐證：
  ㈠證人即告訴人甲○○於警詢之證述（警卷第7至10頁）。
  ㈡證人即告訴人友人黃麗雪於警詢之證述（警卷第11頁及反面
    ）。
  ㈢證人即搭載被告之計程車司機林永振於警詢之證述（警卷第1
    2至13頁）。
  ㈣雲林縣警察局斗六分局榴中派出所受（處）理案件證明單（
    警卷第23頁）、受理各類案件紀錄表、內政部警政署反詐騙
    諮詢專線紀錄表（警卷第24至25頁）。
  ㈤告訴人申辦之彰化商業銀行存摺封面及內頁影本（警卷第26
    至27頁）。
  ㈥告訴人與詐騙集團成員聯繫之簡訊訊息擷圖照片（警卷第28
    至31頁）。
  ㈦刑案現場測繪圖（警卷第32頁）。
  ㈧被告使用之門號0000000000號行動電話通聯調閱查詢單（警
    卷第33至40頁）。
  ㈨被告之叫車紀錄（警卷第41頁）。
  ㈩路口及車站監視器錄影畫面擷圖照片（警卷第43至49頁）。
  現場蒐證照片（警卷第50至54頁）。
三、綜上，足認被告之自白核與事實相符，應堪採信。是本案事
    證明確，被告上開三人以上冒用公務員名義共同詐欺取財及
    洗錢之犯行，已可認定，應予依法論科。
四、論罪科刑：
　㈠按洗錢防制法業於105年12月28日修正公布，並於106年6月28
    日生效施行（下稱新法）。修正前該法（下稱舊法）第1條
    揭櫫之立法目的為「防制洗錢，追查重大犯罪」，而本次修
    法後修正為「為防制洗錢，打擊犯罪，健全防制洗錢體系，
    穩定金融秩序，促進金流之透明，強化國際合作」，其立法
    目的及保護法益，已自單純國家對重大（特定）犯罪之追訴
    及處罰，擴增至防制洗錢體系之健全、金融秩序之穩定及透
    明金流軌跡之建置。至於洗錢犯罪本質在於影響合法資本市
    場並阻撓偵查，且洗錢之行為包含處置（即將犯罪所得直接
    予以處理）、多層化（即為使偵查機關難以追查金流狀況，
    以迂迴層轉、化整為零之多層化包裝方式，掩飾或隱匿特定
    犯罪所得）及整合（即收受、持有或使用他人犯罪所得，使
    該犯罪所得披上合法之外衣，回歸正常金融體系）等各階段
    行為，其模式不祗一端，故為澈底打擊洗錢犯罪，新法乃參
    照相關國際標準建議及公約之洗錢行為定義，將洗錢行為之
    處置、多層化及整合等各階段，全部納為洗錢行為，而於新
    法第2條規定：「本法所稱洗錢，指下列行為：意圖掩飾或
    隱匿特定犯罪所得來源，或使他人逃避刑事追訴，而移轉或
    變更特定犯罪所得。掩飾或隱匿特定犯罪所得之本質、來
    源、去向、所在、所有權、處分權或其他權益者。收受、
    持有或使用他人之特定犯罪所得。」以求與國際規範接軌。
    從而，行為人對於特定犯罪所得，基於洗錢之犯意，參與整
    體洗錢過程中任一環節之處置、分層化或整合行為，致生新
    法所保護法益之危險者，即應屬新法所欲禁絕之洗錢行為，
    至該行為是否已使特定犯罪所得轉換成合法來源之財產，則
    非所問。而上開第1款之洗錢行為，祗以有掩飾或隱匿特定
    犯罪所得來源之意圖，與「移轉」或「變更」特定犯罪所得
    之行為，即為已足，不以有掩飾或隱匿特定犯罪所得來源之
    行為為必要。所稱「移轉特定犯罪所得」，係指將刑事不法
    所得移轉予他人，以達成隱匿效果而言；所謂「變更特定犯
    罪所得」，乃指將刑事不法所得之原有法律或事實上存在狀
    態予以變更而達成隱匿效果。至所意圖隱匿者究為自己、共
    同正犯或他人之特定犯罪所得來源，皆非所問。又上述第2
    款之洗錢類型，固多以迂迴曲折之方式輾轉為之，但不以透
    過多層之交易活動為限，且掩飾或隱匿之管道是否為共同正
    犯或其他第三人，亦可不問。因而過往實務見解認為，行為
    人對犯特定犯罪所得之財物或利益作直接使用或消費之處分
    行為，或僅將自己犯罪所得財物交予其他共同正犯，祗屬犯
    罪後處分或移轉贓物之行為，非本條例所規範之洗錢行為，
    已與新法所規定之洗錢態樣有所扞格。蓋行為人如意圖掩飾
    或隱匿特定犯罪所得來源，而將特定犯罪所得直接消費處分
    ，或移轉交予其他共同正犯予以隱匿，甚或交由共同正犯以
    虛假交易外觀掩飾不法金流移動，依新法規定，皆已侵害新
    法之保護法益，係屬新法第2條第1或2款之洗錢行為，尚難
    單純以不罰之犯罪後處分贓物行為視之（最高法院108年度
    台上字第3993號、109年度台上字第1092號判決意旨參照）
    。被告取得詐欺贓款後，將之轉交由真實身分不詳之集團成
    員取走，藉此掩飾、隱匿詐欺犯罪所得之去向，此舉自屬洗
    錢防制法第2條第2款之洗錢行為。核被告所為，係犯刑法第
    339條之4第1項第2、3款之三人以上共同冒用公務員名義詐
    欺取財罪及洗錢防制法第14條第1項之一般洗錢罪。又被告
    以一行為觸犯前開數罪名，為想像競合犯，應依刑法第55條
    前段規定，從一重之三人以上共同冒用公務員名義詐欺取財
    罪處斷。
　㈡按共同正犯之意思聯絡，原不以數人間直接發生者為限，即
    有間接之聯絡者，亦包括在內。如甲分別邀約乙、丙犯罪，
    雖乙、丙間彼此並無直接之聯絡，亦無礙於其為共同正犯之
    成立（最高法院77年度台上字第2135號判決意旨參照）。又
    共同實行犯罪行為之人，在合同意思範圍以內，各自分擔犯
    罪行為之一部，相互利用他人之行為，以達其犯罪之目的者
    ，即應對於全部所發生之結果，共同負責，不問犯罪動機起
    於何人，亦不必每一階段犯行，均經參與。再關於犯意聯絡
    ，不限於事前有所協議，其於行為當時，基於相互之認識，
    以共同犯罪之意思參與者，亦無礙於共同正犯之成立。且數
    共同正犯之間，原不以直接發生犯意聯絡者為限，即有間接
    之聯絡者，亦包括在內（最高法院98年度台上字第713號、
    第4384號判決意旨參照）。被告雖僅負責收取及交付款項，
    未參與本案詐欺集團其他成員訛詐告訴人及安排車手，或後
    續層轉詐欺所得等各階段犯行，惟其所為係本案詐欺集團整
    體詐欺取財、洗錢犯罪計畫及犯罪歷程中所不可或缺之重要
    環節，且被告係基於自己犯罪之意思，參與上述分工行為，
    分擔犯罪行為之一部，並利用其他成員之分工行為，以達詐
    欺取財及洗錢之犯罪目的，並藉此獲得報酬，是被告上開加
    重詐欺取財、洗錢等犯行，與本案詐欺集團其他成員間，均
    有犯意聯絡及行為分擔，應依刑法第28條規定論以共同正犯
    。
　㈢按犯洗錢防制法第14、15條之罪，在偵查或審判中自白者，
    減輕其刑。洗錢防制法第16條第2項定有明文。又想像競合
    犯之處斷刑，本質上係「刑之合併」。其所謂從一重處斷，
    乃將想像競合犯組成之評價上數罪，合併為科刑一罪，其所
    對應之刑罰，亦合併其評價上數罪之數法定刑，而為一個處
    斷刑。易言之，想像競合犯侵害數法益者皆成立犯罪，論罪
    時必須輕、重罪併舉論述，同時宣告所犯各罪名，包括各罪
    有無加重、減免其刑之情形，亦應說明論列，量刑時併衡酌
    輕罪部分量刑事由，評價始為充足，然後依刑法第55條前段
    規定「從一重處斷」，非謂對於其餘各罪可置而不論。因此
    ，法院決定處斷刑時，雖以其中最重罪名之法定刑，做為裁
    量之準據，惟於裁量其輕重時，仍應將輕罪合併評價在內（
    最高法院108年度台上字第4405號、第4408號判決意旨參照
    ）。查被告涉犯一般洗錢罪部分，於偵查及本院審理中已自
    白其犯罪，應依洗錢防制法第16條規定減輕其刑。故被告所
    為上開罪名，縱因想像競合之故而從一重之三人以上共同冒
    用公務員名義詐欺取財罪處斷，依據前開判決意旨，本院仍
    應將前開一般洗錢罪經自白減刑之情形評價在內，於量刑併
    予審酌。
　㈣檢察官已不主張被告為累犯，亦未主張依累犯之規定加重其
    刑，本院礙難遽認被告構成累犯而加重處罰，但列為刑法第
    57條第5款所定「犯罪行為人之品行」之審酌事項(詳後述)(
    最高法院刑事大法庭110年度台上大字第5660號裁定意旨參
    照)。
　㈤爰審酌被告正值青壯年，四肢健全，竟不思以正當方式工作
    賺取所需，加入本案詐欺集團，擔任取款車手之工作，牟一
    己私利，且所為製造金流之斷點，掩飾、隱匿詐欺犯罪所得
    之舉，除增加檢警查緝難度，更造成告訴人財物損失、無法
    追回，助長詐欺犯罪盛行，危害社會治安，所為並不可取；
    衡酌被告前有公共危險、恐嚇（經判處有期徒刑6月確定，
    於106年10月10日執行完畢）等前科紀錄，目前在執行其他
    詐欺案件中，有臺灣高等法院被告前案紀錄表在卷可參，迄
    今未能與告訴人調解成立，以賠償告訴人之損失，且考量被
    告犯後坦認犯行(就上開洗錢犯行，亦符合自白減刑之事由)
    ，態度尚佳，被告犯罪之動機、目的、手段、於本案所擔任
    之犯罪角色及參與程度，暨被告自述入監服刑前從事貼磁磚
    工作，月薪3萬元，為高中肄業之教育程度，父親過世，母
    親獨居，為家中獨子，需要扶養老婆、小孩（111年1月生）
    之家庭狀況，以及檢察官、被告對量刑之意見等一切情狀，
    量處如主文所示之刑，期許被告改正。
五、沒收部分：
  ㈠被告為本案犯行獲得報酬約4千元，業據其坦承在案（本院卷
    第144頁），並未扣案，爰依刑法第38條之1第1項前段及第3
    項規定諭知沒收，並於全部或一部不能沒收或不宜執行沒收
    時，追徵其價額。
  ㈡另案扣押之門號0000000000號行動電話1支（含其內所附卡片
    ），雖係被告所有，供犯本案所用之物，業據被告供述在案
    （本院卷第129、130頁），惟業經另案宣告沒收在案，有臺
    灣彰化地方法院110年度訴字第651號判決書列印本（本院卷
    第43至53頁）在卷可按，故不予重複宣告沒收。
  ㈢洗錢防制法第18條第1項固規定「犯第14條之罪，其所移轉、
    變更、掩飾、隱匿、收受、取得、持有、使用之財物或財產
    上利益，沒收之；犯第15條之罪，其所收受、持有、使用之
    財物或財產上利益，亦同。」此一規定採取義務沒收主義，
    只要合於前述規定，法院即應為相關沒收之諭知，然該洗錢
    行為之標的是否限於行為人所有者始得宣告沒收，法無明文
    ，自仍以屬於被告所有者為限，始應予沒收。查本案被告自
    告訴人取得之款項，被告除另獲得前揭報酬外，其餘業已上
    繳給所述詐騙集團成員，是認此部分所領得後上繳之款項，
    並非被告所有，亦非在被告實際掌控中，被告就上開犯罪所
    收受、持有之財物，不具所有權及事實上處分權，自無從對
    被告宣告沒收，附此敘明。
六、據上論斷，應依刑事訴訟法第273條之1第1項、第299條第1
    項前段（程序法），判決如主文。
本案經檢察官丙○○提起公訴，檢察官顏鸝靚到庭執行職務。
中　　華　　民　　國　　111 　年　　6 　　月　　29　　日
                  刑事第五庭   法  官  陳雅琪
以上正本證明與原本無異。
如不服本判決應於送達後20日內向本院提出上訴狀（須附繕本）
。
                             書記官    陳怡心
中　　華　　民　　國　　111 　年　　6 　　月　　30　　日
附錄本案論罪科刑法條全文
洗錢防制法第2條
本法所稱洗錢，指下列行為：
一、意圖掩飾或隱匿特定犯罪所得來源，或使他人逃避刑事追訴
    ，而移轉或變更特定犯罪所得。
二、掩飾或隱匿特定犯罪所得之本質、來源、去向、所在、所有
    權、處分權或其他權益者。
三、收受、持有或使用他人之特定犯罪所得。

洗錢防制法第14條
有第二條各款所列洗錢行為者，處7年以下有期徒刑，併科新臺
幣5百萬元以下罰金。
前項之未遂犯罰之。
前二項情形，不得科以超過其特定犯罪所定最重本刑之刑。

中華民國刑法第339條之4
犯第339條詐欺罪而有下列情形之一者，處1年以上7年以下有期
徒刑，得併科1百萬元以下罰金：
一、冒用政府機關或公務員名義犯之。
二、三人以上共同犯之。
三、以廣播電視、電子通訊、網際網路或其他媒體等傳播工具，
    對公眾散布而犯之。
前項之未遂犯罰之。